【裁判字號】    89,訴,184
【裁判日期】    890605
【裁判案由】    給付違約金
【裁判全文】
臺灣高雄地方法院民事判決  八十九年度訴字第一八四號
    原      告  台灣愛光塑膠股份有限公司
    法定代理人  甲○○○
    訴訟代理人  陳富勇  律師
    被      告  磊晶科技股份有限公司
    法定代理人  乙○○
    訴訟代理人  樓嘉君  律師
    訴訟代理人  林敏澤  律師
    訴訟代理人  蔡鴻杰  律師
右當事人間請求給付違約金事件，本院判決如左：
    主      文
    事      實
    理      由
中      華      民      國    八十九    年      六      月      五      日
                                臺灣高雄地方法院民事第五庭
~B法  官  張維君
右正本證明與原本無異。
如不服本判決，應於送達後廿日內，向本院提出上訴狀。
~B書記官  梁瑜玲
中      華      民      國    八十九    年      六      月      五      日
為兩造間請求返還定金事件，謹提出準備書狀事：
      答辯之聲明
一、原告之訴駁回。
二、訴訟費用由原告負擔。
三、如受不利益之判決，被告願供擔保，請准免假執行。
      事實及理由
一、查兩造間所訂之化妝盒生產線自動化合約書第八條第三款固有：「設備須自交機
    日起三十日內達甲方驗收合核標準，否則甲方有權取消合約（訂單），退回所有
    甲方已付之貨款，或經甲方同意得讓乙方繼續改善，但延遲天數則按八．１及八
    ．２延遲罰責計罰」及同條第一款：「延遲罰責，若乙方延遲安裝完成日期，則
    每延遲一日扣罰總貨款之百分之零點二」之約定，惟查件首在爭點在於被告公
    司有無給付遲延之情形，若無，則原告自不得請求上開違約罰責，另有關原告
    就本件之違約金主張是損害賠償總額之違約金，為此，原告自須舉證證明，其損
    害與給付遲延間之關連，換言之，即是否因給付遲延致其損害發生，否則，縱有
    支出，亦非遲延所生之損害，亦不得請求，合先敘明。
二、又查，本件系爭「化妝盒生產線自動機機器」，依雙方八十三年五月二十日之合
    約書第六條：「六、設備驗收：1.甲方驗收規格：設備能力：６＼ＳＥＣ＼ＰＣ
    Ｓ」（即每六秒一個），然因被告承攬上開機器，均已達到每六秒一個之驗收標
    準，已符兩造間合約書之債之本旨，為此，原告公司乃無異議同意將系爭之機器
    送到原告公司使用迄今，故而，原告請求遲延給付之違約金，顯無理由。
三、再者，原告主張八十四年六月八日被告簽有：「治具不良，蝶番部油量過高，鏡
    面擦拭不良，表面擦拭不良有水痕殘留，自動投入時成品定位不良，完成試作後
    機台必須變化加封查，靜電須消除」之協議，惟查上開協議並非兩造合約書之內
    容，實乃因被告交付機器而尚有近百萬元之餘款押在原告之處，不得不依原告之
    意而為之，況且實際上，被告公司早已完成，即「1.治具不良」問題，被告方法
    及完成時間：（ａ治具重新發包製作一組）（ｂ待試作之樣品可用後，再作十組
    ）（ａ已於六月十六日完成對稱度不良，ｂ十組將於本６＼２３以前完成）「2.
    蝶番部油過量」問題，被告方法及完成時間：（ａ油量調整較少，ｂ上油牌衡程
    縮短）（已完成）「3.包裝材取放黏住」問題，被告方法及完成時間：（ａ經測
    試後，再作實驗，調整，上四升速度可改良）（六月二十一日可完成）「4.表面
            與擦拭不良，殘留水痕」，被告方法及完成時間：（ａ將原來之機構改
    成擦之        與擦乾部分分二次完成）（1.設計：六月三十日以前完成，2.製
    作，七月十日以前完成，3.裝配七月十五日完成）「5.自動投入成品定位不良」
    ，被告方法及完成時間：（ａ加裝ＪＩＧ定位裝置，ｂ加裝產品定位機構）（1.
    設計：七月四日以前完成，2.製作，七月十八日以前完成，3.裝配，七月二十日
    以前完成）；「6.鏡面擦拭不良」，被告方式及完成時間：「ａ擬改成先擦拭再
    投入成品中，ｂ將整個架構於自動雙面貼紙扣上，先黏貼紙再擦拭鏡面」（1.設
    計，七月七日以前完成，2.製作七月二十日以前完成，3.裝配七月二十三日以前
    完成）可參原證六之便條紙（證一），雙方均無異議，且因被告公司早已完成，
    益徵本件機器並「給付遲延」之違約金情形，為此，原告請求自民國八十四年六
    月三日起至八十九年一月十日止之違約金，顯無理由。
四、復查因被告公司對原告尚有近一百零五萬元之價金「押」在原告公司處亦遭原告
    「刁難不付」，令被告公司血本無歸，且本件第一批化妝盒生產線自動化機器，
    金額高達一百七十二萬元之鉅，而依雙方合約書第四條，早應「於機器交付時全
    部付清」，又被告之機器亦符合合約書第六條「每秒六個」之驗收標準，惟原告
    迄今只付八十八萬餘元，尚有高達一百零五萬元價金「刁難而迄今未付」，被告
    屢次追討原告亦置之不理；反而，以此再加倍請求返還價金，顯欲以此只付八十
    八萬三千元之機器價金，「來吃下」被告之一百七十二萬元之機器，此亦有台灣
    高雄地方法院檢察署八十七年偵字第一三三八六號不起訴處分書（證二）及台灣
    高雄地方法院八十七年訴字第一九三０號民事確定判決可佐（證三），其顯失誠
    信，為此，原告自有先為給付本件系爭機器一０五萬元尾款之責任，而竟不為給
    付，故而被告亦得爰依民法第二六四條之同時履行抗辯權之規定，自不負任何遲
    延責任。
五、又查本件原告主張合約書第八條第三項：「3.設備須自交機日起三十內達甲方驗
    收合格標準，否則甲方有權取消合約（訂單），退回所有甲方已付之貸款或經甲
    方同意讓乙方繼續改善，但延遲天數按八．一及八．二延遲罰責計算」之約定，
    惟查：(1)上開所請達「甲方驗收合格之標準」，係指合約第六條：「設備驗收：
    1.甲方驗收規格、設備能力：６＼ＳＥＣ＼ＰＣＳ（即每六秒製造一個之標準）
      」，惟當時原告公司亦至被告公司確認本件系爭化妝盒生產線自動化機械測試
      結果，確符合上開實驗收每六秒一個，才同意送入原告之工廠；況從原告所提
      出之證物，「均未對被告公司未符合每六秒一個之驗收標準而提出異議」，足
      見有關驗收標準乙事，被告公司早已符合，亦無疑問。(2)再者，本件被告雖最
      初交貨遲延時，惟兩造間交機期限，嗣協議於民國八十四年四月十日另協議於
      四月三十日前交付機器，而被告亦於民國八十四年四月三十日將機器交付，而
      由原告收受，此點可參原告起訴狀中自承：「被告拖延至八十四年五月二日始
      交機」（惟實際上八十四年四月三十日星期日，五月一日為勞動節，而當日放
      假一天，致被告公司順延於五月二日交機，亦未違約），自無任何遲延責任，
      此點可參  鈞院八十九年訴字第二０五一號民事確定判決理由第三項，足以證
      明兩造之間遲延關係已終了，而不生遲延問題（證四）。(3)又查「所謂既判力
      不僅關於其言詞辯護終結前所提出之攻擊防禦方法有之，『即其當時得提出而
      未提出之攻擊防禦方法亦有之』；上訴人前對系爭土地提起確認得標無效及登
      記應予塗銷之訴，既受敗訴判決且告訴確定，則其就本件訴訟請求確認買賣關
      係不存在及登記應予塗銷，雖所提理由與前容有不同；『然此項理由，乃於前
      案得提出而未提出者，即仍應受前案既判力之拘束，不容更為起訴』」最高法
      院五十一年度台上字第六六五號判例參照（證五），而本件，姑先不論上開原
      告之主張，是否有理由，惟因原告實際上於  鈞院八十七年訴字第一九三０號
      確定判決中（證六）同證三，從未主張本件系爭機器有其所主張之「原證五」
      之瑕疵，再加上原告代理人於  鈞院另案即八十八年訴字第二０五一號民事確
      定判決中八十八年十一月二十四日準備程序中自承：「事後並未再有任何異議
      」乙節，足見，被告就機器部分早己於八十四年七月二十三日前早已完成修繕
      ，否則原告公司何以不於前開  鈞院八十七年訴字第一九三０號民事確定判決
      中主張上開機器之瑕疵﹖尤見，原告之主張本件系爭機器有瑕疵乙節並不實在
      ，且依上開最高法院之判例意旨，就此亦不得於更行起訴再為主張，且為既判
      力所拘束之範圍，從而益徵原告之主張，顯非合法。
六、再者(1)本件系爭之機器早已依約完成並業已在原告佔有使用中，為此，並非「機
    器未製作完成」亦非「未交付」，且原告亦無異議，為此，自「非給付遲延」，
    況且，本件系爭合約書，並非買賣契約，而是承攬契約，因為機器從設計到施作
    ，均為被告公司為之，且本件原告先前在台灣高雄地方法院檢察署八十七年偵字
    第一三三八六號偵查案件中亦自承：「磊晶公司『有能力製造』符合告訴人台灣
    愛光塑膠股份有限公司要求標準之機器：：」云云，而可本件系爭機器之合約書
    ，性質應屬承攬，並非買賣，重在被告公司之機械設計製造專業能力，而非重在
    物之財產權之交易。故而參之民法第五百零四條：「工作遲延後，工作人受領工
    作時，不為保留者，承攬人對遲延之結果不負責任。」之規定，縱認本件被告有
    所遲延，惟原告並未於民國八十四年四月三十日期限交付機器（五月二日）表示
    ，被告有任何之遲延交付機器之問題，為此依上開法條之規定，原告請求自無理
    由。
七、末查，原告於八十九年一月二十五日庭訊主張：本件違約金之性質為賠償預定性
    總額之違約金，為此原告自應舉證其因被告遲延交付機器之損害，然其主張每
    人每分工資二．五二元及每片供七人等等支出被告予以否認。然本件系爭機器早
    已交付於原告手中使用，且縱有瑕疵而亦早於八十田七月二十三日前已補正完成
    ，而原告均在之後無再為任何異議，否則豈於民國八十四年七月二十三日起迄本
    件起訴長達四年之久，均無任何書面表示異議，尤見其起訴狀之主張，顯屬不實
    ，況且，本件事實上，始肇於本件系爭機器已逾保固期間一年以上時，原告復要
    求被告繼續負保固責任，然而卻不願支付高達一百零五萬元之尾款，此種以日本
    人「財大氣粗」欺負我國廠商乙節，令人憤怒，本件孰是孰非，相信  鈞院必有
    公斷，請求庭上依法駁回原告之訴，以維權益。
      謹      狀
為兩造間請求返還定金事件，謹提出準備書(二)狀事：
一、查本件系爭支票實乃「保證票」，用以增加被告磊晶科技公司履行之心理壓力，
    並於交付機器時返還支票，此點可參原告以八十三年十一月十六日以高雄郵局第
    三五支局之存證信函中催告磊晶科技股份有限公司，謂：「：：『貴公司為保證
    機器如期交貨，亦出其支票二張為擔保』，詎料貴公司屆期並未履行契約，姑念
    貴公司與本公司往日之往來，特此通知，希貴公司於文到一週內六貸安裝試車完
    畢，以便本公司繳納尾款：：」云云（證一），從而顯見系爭之支為保證票，且
    原告代理人陳水聰律師八十七年六月二十三日庭訊亦承認該支為保證票，又該保
    證票，雖經次換票，然均在八十四年四月三十日之前所簽發，惟被告磊晶科技股
    份有限公司業已將系爭機器交付，原告竟不將該保證票返還予磊晶科技公司，又
    不將百分之五十以上之尾款給付予被告磊晶科技股份有限公司，其做人有失厚道
    ，令人遺憾。且上開支票，亦經  鈞院八十七年訴字第一九三０號民事確定判決
    駁回，原告不得行使（證二），並認定被告公司已於八十四年四月三十日前交付
    機器，此點可參其判決理由第三項：「三、綜上所述，原告所執有之五上揭支票
    既係被告為擔保被告交付「化粧盒生產線自動化」機器所簽發，而被告既已依議
    於八十七年四月三十日交付「化粧盒生產自動化」機器，並無違反雙方協議之情
    事，原告自未取得上揭支票之付款請求權」云云，尤以證明上情稱非虛。
二、次查，本件原告於八十四年七月二十三日依約改善完畢「之後」，原告並無任何
    存證信函用以異議，被告交付之機器，反而收受使用，且其代理人陳富勇律師亦
    於  鈞院八十竹年訴字第二０五一號民事確定判決中八十八年十一月二十四日之
    準備程序中，自承：「事後並未再有任何異議」乙節，為此，其以上開用以擔保
    「機器交付」之擔保票及不得主張票據權利之支票，用以主張「其有異議」乙節
    ，顯意圖漁目混珠。
三、又查，原告於民國八十七年五月六日委託陳水聰大律師發弢予被告，亦從未主張
    系爭機器有任何之瑕疵存在，及被告於八十四年七月二十三日尚未改善完畢，反
    而是主張被告未到期限交付機器（指最初未於雙方約定之八十三年十月三十一日
    交機－證三），從而本件原告之主張顯屬不實在。
四、再者，本件被告亦於八十七年五月十九日委託大成國際法律事務所徐豐益律師向
    原告公司催告給付酬金（證四），並於民國八十八年七月二十九日再次委託律師
    催告（證五），豈能謂被告就此尾款，均無異議，且原告故意不支付尾款，反而
    提示上開交付機器之保證票，其為人顯失厚道，又原告公司於  鈞院八十七年訴
    字第一九三０號民事確定判決中，從未主張系爭機器於交付後，乃有瑕疵存在，
    此點可參原告代理人陳水聰律師之書狀（證六至證八），故而本件系爭機器於交
    付原告使用後，並經被告調整之後，已無任何問題，故而原告於八十四年七月二
    十四日之後，亦無任何異議，故而原告請求，顯無理由。
      謹      狀
為兩造間請求損害賠償事件，謹提出準備書(三)狀事：
一、查有關本件被告所開立之支票，完全是保證票，此點可參「原證十二」「原證十
    三」「原證十四」之支票金額分別為「六十八萬八千元」「十九萬伍仟元」；「
    十九萬五千元」「六十八萬八千元」及「八十八萬三千元」（即六十八萬八千元
    加上十九萬五千元之總額），與本件系爭「化妝盒生產線自動化」之機器一部所
    收之訂金「六十八萬八千元」及「部分清除毛邊機」之訂金十九萬五千元相符，
    約係用以機器交付之擔保；並非用以擔保本件違約金之請求，否則，擔保票之金
    額為何與「訂金相符」﹖而不是原告請求違約金之金額﹖為此，與本件違約金請
    求無關，至於開立之時間，因時間逾久，被告無法記憶，惟絕對並非是發票日當
    日，蓋因本件系爭支票為「擔保票」，並非如一般商場上用以支付價金之用；故
    而應是「事先開立」，此為商業上之「擔保票」習慣。
二、另就有關原告民事準備書(一)狀請求，損害賠償總額之違約金乙事，惟查，「損害
    賠償總額預定性違約金」，係以有「實際上損害」為前提，於無實際損害之前提
    之下，依法不得請求，蓋查本件之廠長即證人張安華於  鈞院證稱：「在本件
    兩造訂購系爭機器之前，原告公司即以此人工之方式為生產」（詳見  鈞院八十
    九年四月十一日筆錄），為此，本件系爭機器之承製，不過在於使原告公司之「
    成本減少」，為此，系爭機器縱認有任何瑕疵（被告否認之，實際上已滿足兩造
    間之合約每六秒一個之驗收標準，否則原告公司，不可能收受機器到其工廠，而
    不退回機器），亦「不會造成原告任何之額外支出」，蓋因原告乃依先前之人工
    生產方式生產，為此，不足以構成任何之損害，有如先前坐計程車上班之法官，
    買車送修保養期間，而又回復乘坐計程車上班，此計程車費亦非其汽車修復之損
    害，蓋法官本身先前就乘計程車到法院上班。為此，本件有關其民事準備書(一)狀
    之損害，與請並非合法，且被告亦否認其計算方式及單據之真正。
三、另有關原告訴訟代理人於  鈞院八十八年訴字第二０五一號中，從未主張「陳述
    錯誤」，其於本件主張，顯然卸責之詞，尚難採信，且有關原告之「原證二三」
    為統一發票，而本件被告就本件機器亦有開立統一發票，惟原告仍不給付尾款；
    為此，本件被告亦得主張民法第二六四條之同時履行抗辯權，於原告給付尾款前
    ，亦不負任何遲延責任，另其「原證二四」為原告之收據資料，與本件機器是否
    驗收無關。
      謹      狀


司法院資訊處製作；財團法人民間司法改革基金會備份。
